臺灣高雄地方法院民事判決　　　　　　　　 95年度醫字第3號
原　　　告　乙○○
　　　　　　　　　　　之1
訴訟代理人　劉家榮　　律師
被　　　告　甲○○
　　　　　　　　　　　之2
當事人間損害賠償事件，本院於民國96年9 月14日言詞辯論終結
，判決如下：
    主      文
原告之訴及假執行之聲請均駁回。
訴訟費用由原告負擔。
    事實及理由
一、原告主張：原告因下腹部疼痛，於民國92年7 月14日上午前
　　往被告開設之怡和婦產科診所（下稱系爭診所）就診，經被
　　告診療後，認係子宮內膜異位（下稱系爭疾病），乃告知原
　　告須服用「新定偶膜衣錠」（MINESSE ）口服避孕藥（下稱
    系爭藥物），以治療系爭疾病。惟因系爭診所當日並無庫存
    系爭藥物，故未開立系爭藥物予原告服用。嗣原告先後於同
    年月22日及8 月22日前往系爭診所，分別由被告開立一個月
    份之系爭藥物予原告服用，原告均按時服用。詎於同年8 月
    26日晚間服用系爭藥物後，感到全身無力、腳底及筋骨均酸
    疼，遂於翌日再前往系爭診所看診，被告於當日內診後，開
    立「GASGEL-WELL TABLETS」（胃益片）、「BIOFERMIN-BIO
    TASE TABLET SYUN」（妙化）、「PANADOL-TINTEN」（力停
    疼）三種藥物（下稱胃益片等）予原告，而原告依指示服用
    胃益片等後，病情非但未見好轉，更於當日下午4 時30分許
    ，出現嘴巴歪斜、左側無力等情形，經緊急送治，被判定為
    中風，旋再轉往行政院國軍退除役官兵輔導委員會高雄榮民
    總醫院（下稱高雄榮總）治療，亦據該院認定原告右腦血管
    栓塞、左側半身不遂，已達中度殘障程度（下稱系爭損害）
    。而按原告所以染患中風，實係因為被告未及時給藥或為其
    他處置；並未同時告知系爭藥物之副作用或使用方法；暨未
    對原告實施量血壓所造成，自應負損害賠償責任。原告現在
    支出醫療費用新台幣（下同）32058 元，未來須支付醫療費
    用142800元，合計174858元；未來須支付交通費用170000元
    ；已支付必要看護費用，按以1 天2,000 元計算，原告迄今
    住院15天，已支付30 ,000 元；因被告之侵害行為，精神受
    到很大的痛苦，得請非財產上損害1,000,000 元，總計得請
    求金額為0000000 元等情。爰本於民法第184 條第1 項前段
    、第2 項、第193 條第1 項及第195 條第1 項等侵權行為損
    害賠償請求權，聲明：（一）被告應給付原告0000000 元，
    暨自本院調解庭調解翌日即95年1 月20日起至清償日止，按
    年息百分之5 計算之利息；（二）願供擔保，請准宣告假執
    行。
二、被告則以：原告於92年7 月14日上午因腹痛前來經營之系爭
    診所就診，經伊診斷為系爭疾病，建議原告服用系爭藥物治
    療，惟因當日診所內無系爭藥物，故未給藥。其後，原告於
    92年7 月22日前往系爭診所拿取系爭藥物，伊有口頭告知系
    爭藥物之常見副作用，且系爭藥物包裝盒內之說明書亦載明
    藥物之服用方法及副作用。又系爭藥物係屬低劑量之避孕藥
    ，在臨床上，並無造成中風之案例，顯見原告中風與服用系
    爭藥物無因果關係，至仿單上記載服用該藥物可能造成中風
    之副作用，乃係針對同類型高劑量避孕藥物所加註，與系爭
    藥物無關。原告於92年8 月27日前往系爭診所就診時，因並
    無中風之明顯症狀，故未對原告測量血壓，而僅開立胃益片
    等予原告服用。況原告就診前，中風可能已形成，即使其為
    原告測量血壓，亦無法改變原告中風之發生結之症狀。再本
    件經送請鑑定結果，均認定伊為原告診治，並無醫療疏失，
    伊自不負損害賠償責任。末者，原告請求給付之慰撫金亦屬
    過高等語置辯。爰聲明（一）原告之訴駁回。（二）如受不
    利判決，願供擔保請准宣告免為假執行。
三、兩造不爭執事項
（一）原告於92年7 月14日上午前往被告開設之怡和婦產科診所
      就診，經被告診斷為子宮內膜異位症，被告並建議原告服
      用「新定偶膜衣錠」（MINESSE） ，惟當天因為系爭診所
      沒有系爭藥物，所以被告並未開立系爭藥物給予原告。
（二）原告於92年7 月22日前往被告之診所，由被告開立1 個月
      量之「新定偶膜衣錠」（MINESS E）給予原告，原告當天
      並未看診。
（三）原告復於92年8 月22日前往被告之診所，由被告開立1個
      月量之「新定偶膜衣錠」（MINESS E）給予原告，原告當
      天並未看診。
（四）原告於92年8 月27日再度前往被告開設之診所，經被告診
      斷後，開立GASGEL-WELL TABLET胃益片、"BIPFERMIN-BIO
      TA SE TABLETS YUN 妙化、PANADOL-TINTEN力停疼等藥物
      給予原告。
（五）原告因為中風，自92年8 月27起至92年9 月10日止，在高
      雄榮總住院住療，住院期間，因完全無法自行運動，日常
      生活需完全依賴他人照顧。又原告自92年8 月27起至95年
      4 月26日止，在高雄勞總就診治療及復健，個人自付醫療
      費用32058 元，總醫療費用為207997元。
（六）原告已支付醫療費用32058 元，未來需支付醫療費用1428
      00元，未來需支付的交通費用170000元，已支付15日看護
      費用合計30000元。
四、兩造於本院審理中協商爭點為：（一）被告於92年7 月14日
    對於原告所施行之診療，是否應負未給藥或未為其他處置之
    醫療疏失？如是，其醫療疏失與原告中風有無關係？（二）
    被告於92年7 月22日開立系爭藥品給原告時，該藥品是否可
    能造成原告中風結果？被告是否未善盡告知藥物副作用及使
    用方法之醫療疏失？（三）被告於92年8 月27日對於原告所
    施行之診療，僅開立藥物給原告服用而未進行量血壓之行為
　　，是否導致原告罹患中風，被告應否負擔醫療疏失責任？（
  　四）原告請求被告給付現在支出之醫療、看護費用、未來須
    支付之醫療費用及交通費用，有無理由？（五）原告請求被
    告給付慰撫金，有無理由？是否過高？爰分述如下：
（一）被告於92年7 月14日對於原告所施行之診療，是否應負未
      給藥或未為其他處置之醫療疏失？如是，其醫療疏失與原
      告中風有無關係？
  １、按因故意或過失，不法侵害他人之權利者，負損害賠償責
      任。違反保護他人之法律，致生損害於他人者，負損害賠
      償責任。民法第184條第1項前段及第2 項分別著有明文。
      又損害賠償之債，以有損害之發生及有責任原因之事實，
      並二者之間，有相當因果關係為成立要件。故被害者所主
      張損害賠償之債，如不合於此項成立要件者，即難謂有損
      害賠償請求權存在（最高法院48年台上字第481 號判例要
      旨參照）。再按當事人主張有利於己之事實者，就其事實
      有舉證之責任。民事訴訟法第277 條前段亦著有明文。原
      告主張此部分事實，既為被告所否認，並以前揭情詞置辯
      ，則揆諸上揭說明，原告就被告不法侵害其權利或違反保
      護他人之法律，致生其損害，暨其受有損害，並侵害行為
      與損害結果間具有相當因果關係等有利於己之事實，均應
      負舉證責任。
  ２、原告於92年7 月14日上午前往系爭診所就診，經被告診斷
      系爭疾病，被告並建議原告服用系爭藥物，嗣因當天系爭
      診所內並無系爭藥物，所以被告並未開立系爭藥物給予原
      告。又原告因為中風，自92年8月27起至92年9月10日止，
　　　在高雄榮總住院住療，住院期間，因完全無法自行運動，
　　　日常生活需完全依賴他人照顧，並支出醫療費用32058 元
      等事實，為被告所不爭執，固堪認原告主張其受有中風之
      損害，且原告於92年7 月14日前往被告之系爭診所就診時
      ，被告確未給予原告藥物或處置等事實無訛。惟查，所謂
      子宮內膜異位症，係指子宮內膜組織生長在子宮腔以外的
      地方，因而形成之疾病。發生子宮內膜異位之成因約有月
      經逆流、自體免疫缺損等乙節，有台灣婦產科醫學會（下
      稱婦產學會）95年9 月25日台婦醫字第95174 號函附卷可
      稽（見本院卷頁102 至108 之2） 可稽，堪予認定。又所
      謂中風係指腦血管障礙之總稱，乃是腦部因為血液供應突
      然中斷，使得腦部缺氧及養份，導致局部腦細胞受損或死
      亡而產生各種神經症狀。主要是指腦血管因為阻塞或出血
      使得腦部細胞的血液循環產障礙，以致無法正常運作；或
      者因為腦血管破裂出血破壞腦細胞所導致各種不同的神經
      功能減退，甚至完全喪失，令受該腦組織控制的身體機能
      因而受影響。顯見系爭疾病與中風疾病並不相同。
  ３、次查，本件原告於於92年7 月14日前往被告之系爭診所就
      診，經被告診斷為子宮內膜異位症，並以子宮內膜異位症
      為治療對象，建議原告服用系爭藥物以為治療乙節，為兩
      造所不爭執，堪可認定。顯見被告於當日為原告進行診斷
      及建議治療之對象，均係子宮內膜異位症，核與原告是否
      中風無涉。據此而論，被告於當日針對原告所為診療，無
      論是否開立藥物或採取其他措施，要均係就原告罹患系爭
      疾病所為，自與診斷或治療原告中風疾病無關。而按原告
      所受之系爭損害，依原告所述，既係源於中風疾病所發生
      ，自與被告當初診療原告時，係以系爭疾病為診療對象無
      關，則無論被告診療系爭疾病時，是否具有未給予藥物或
      其他處置之疏失，要均與原告中風所受損害間不具相當因
      果關係。
  ４、又查，一般急性腦中風多以突發的一側肢體無力、麻木、
      語言與吞嚥困難及步履不穩為表徵乙節，有行政衛生署醫
      事審議委員會（下稱醫審會）95年5 月5 日衛署醫字第09
      50210043號函附第0000000 號鑑定附卷可稽（見本院卷頁
      142 第21至23行），堪予認定。本件原告於92年7 月14日
      前往被告之系爭診所就診，依原告所述，並未出現中風症
      狀，復未經原告告知有何中風症狀之存在，倘參諸被告係
      婦產科醫師，其所經營者，係婦產科診所，自難苛責被告
      應檢出中風症狀，並予妥適治療。況原告於當時是否已出
      現中風症狀，亦屬無從驗證，益難以此指摘被告當日診治
      原告時，具有未開給藥物或採取其他措施之疏失，並因而
      導致原告受有中風之損害。此外，原告就此部分復未進一
      步舉證以實其說，揆諸前揭說明，被告就此部分即不負賠
      償責任。
（二）被告於92年7 月22日開立系爭藥品給原告時，該藥品是否
      可能造成原告中風結果？被告是否未善盡告知藥物副作用
      及使用方法之醫療疏失？
　１、原告主張被告開立系爭藥物予其服用，因而導致原告中風
  　　云云，惟為被告所否認，並以前揭情詞置辯。經查，被告
　    開立系爭藥物予原告服用，是否可能造成原告中風之結果
      ，經本院向行政院國軍退除役官兵輔導委員會高雄榮民總
      醫院（下稱高雄榮總）、婦產學會函查；暨經由台灣高雄
      地方法院檢察署（下稱高雄地檢署）函請醫審會鑑定，並
      向國立台灣大學醫學院附設醫院（下稱台大醫院）函詢後
      ，其中高雄榮總函稱：「．．病人（指原告）同時也有心
      臟瓣膜脫垂，心臟瓣膜脫垂與中風有關。至於列舉之藥物
      （包含系爭藥物）與中風無關」等語，有該院95年2 月22
      日高總管字第0950001657號函附卷可稽（見本院卷頁11至
      13）。其中婦產學會函陳：「．．一般而言，治療子宮內
      膜異位第線用藥乃在於止痛及使病患造成假性懷孕，而避
      孕藥即是造成假性懷孕最佳之方式．．服用避孕藥造成假
      性懷孕的方式乃是目前治療子宮內膜異位症的第一線用藥
      ，符合一般醫療水準，為醫藥界所接受的治療方式。．．
      本案中婦女所服用之雌性素為15μg ，屬超低劑量之口服
      避孕藥，目前並無資料顯示與中風有相當因果關係，而醫
      師在開立此避孕藥時，亦有加入止痛、消漲氣之藥，顯見
      已注意到口服避孕藥所伴隨而來的副作用，故推知本案之
      醫師於開立此處分時，應有將副作用告知病患．．」等詞
      （頁次詳如前示）。另台大醫院函復：「．．學理上，以
      口服避孕藥來治療子宮內膜異位症是合理的。臨床上，由
      於口服避孕藥相當方便，且該藥又具調經、避孕之功能，
      很多婦產科醫師也以此作為子宮內膜異位症內科治療之第
      一線用藥．．」等語，有該院95年7 月25日校附醫秘字第
      0950206717號函附於刑事偵查卷可稽（見高雄地檢署94年
      偵字第3441號影印卷頁7） 。暨醫審會鑑稱：「避孕藥被
      使用於治療子宮內膜異位症，在醫學文獻上已經有多年之
      歷史。尤其是傳統的口服避孕藥在原發性經痛方面，約有
      7 成的病人有效，在世界的醫療實務上，已普遍被應用．
      ．」等語，有該會96年5 月21日衛署醫字第0960204380號
      函附第0000000 號鑑定附卷可稽（見本院卷頁139 至第14
      1） ；鑑稱：「病人經診斷為子宮內膜異位症，使用避孕
      藥治療是適合的適應但發生腦中風為難以預測之副作用，
      並且此病患中風無法確定是該藥物所引起，所以朱醫師對
      此病患沒有醫療過失」等語，有該會93年12月7 日衛署醫
      字第0930220371號函附第0000000 號鑑定附卷可稽（見本
      院卷頁142 第8 至10行），堪予認定。依上所述，堪認不
      論係學理上或臨床上，均無資料或證據足以顯示被告開立
      系爭藥物供原告服用，與原告中風間存在相當因果關係，
      則揆諸前說明，原告指摘被告開立系爭藥物供其服用，與
      其罹患中風疾病間存在相當因果關係，即屬無據。次查，
　　　原告主張被告開立系爭藥物供其服用，與其罹患中風疾病
 　 　間存在相當因果關係云云，迄未舉證以實其說，亦難遽採
      。
  ２、又查，被告開立系爭藥物供原告服用，與原告罹患中風疾
      病間並不存在相當因果關係，經高雄地檢署檢察官偵查後
      ，認應為不起訴處分乙節，亦據本院依職權調閱上述偵查
      卷查明屬實，有該不起訴處分書附於刑事影印卷可稽，堪
      予認定，益徵原告主張此部分事實，並無依據，自難為其
      有利之認定。從而，原告主張被告就其中風結果，應負損
      害賠償責任云云，要屬無據。
  ３、末查，原告既無法證明被告開立系爭藥品供原告服用，該
      藥品可能造成原告中風結果，則被告是否善盡告知藥物副
      作用及使用方法，即無再予審究之餘地，併此敘明。
（三）被告於92年8 月27日對於原告所施行之診療，僅開立藥物
      給原告服用而未進行量血壓之行為，是否導致原告罹患中
　　　風，被告應否負擔醫療疏失責任？
　１、經查，原告前往被告經營之系爭診所就診，既係出於系爭
  　　疾病所為，而系爭疾病復與中風疾病不同，則原告原告於
　　　於92年8 月27日再度前往系爭診所就診時，以被告係婦產
  　　科醫師而言，衡情，即難苛責被告應預知或注意原告可能
    　已發生中風之症狀，並告知原告應注意服藥、治療或採行
      其他措施，是原告指摘被告於當日未對其進行量血壓行為
      ，係導致原告罹患中風之原因云云，即難採信。
  ２、次查，原告既無法證明被告開立系爭藥品供原告服用，該
      藥品可能造成原告中風結果，則被告就原告於92年8 月27
      日前往就診時，未予量血壓，而僅針對系爭疾病開立胃益
      片等之治療行為，亦難謂有何疏失。
  ３、又被告雖不否認原告於92年8 月27日前往就診時，曾陳述
      其全身無力，惟查，按醫審會前揭95年5 月5 日鑑定報告
      鑑稱：「．．病人．．（92年）8 月27日至怡和婦產專科
      診所看診，病人主訴其為全身無力與上腹部不適．．急性
      腦中風多以突發的一側肢體無力、麻木、語言與吞嚥困難
      及步履不穩為表現，全身無力不是腦中風的一般表現，為
      非特異性表現，若確是全身無力的單一症狀表現，會先考
　　　慮其它內科疾病，如感染、貧血．．全身無力，因非中風
　　　之特異症狀，故朱醫師未及時診斷為中風，當難認其有疏
　　　失之嫌．．」（見本院卷頁142 至143） 乙節以觀，亦認
　　　原告於92年8 月27日前往系爭診所就診時，原告所呈現之
  　　全身無力，並非中風之特異症狀，故被告未予量血壓，及
    　時診出中風疾病，並無疏失之處；益有進者，依醫審會96
      年5 月21日鑑定報告鑑稱；「．．病人．．92年8 月27日
  　　上午至怡和婦產專科診所看診時，病人主訴為全身無力與
　　　上腹部不適，雖然朱醫師診斷為腸胃炎，但當時腦中風可
　　　能已發生，所以量血壓也不能避免中風的危險，也無所謂
　　　『能否避免中風發生或中風危險』」（見本院卷頁141）
　　　等情參酌以觀，亦堪認被告縱於當日為原告量血壓，亦無
　　　法避免原告中風發生或中風危險，益徵原告主張被告未於
  　　當日為其量血壓，係造成原告中風之原因，難予採信。
  ４、再查，原告於92年8 月27日前往系爭診所就診時，被告未
      為原告量血壓，並無疏失，暨被告縱為原告量血壓，亦無
      法免除原告罹患中風之結果，經高雄地檢署檢察官偵查後
      ，認應為不起訴處分乙節，亦據本院依職權調閱上述偵查
      卷查明屬實，有該不起訴處分書附於刑事影印卷可稽，堪
      予認定，益徵原告主張此部分事實，並無依據，自難為其
      有利之認定。從而，原告主張被告就其中風結果，應負損
      害賠償責任云云，洵屬無據。
五、綜上所述，原告本於民法第184 條第1 項前段、第2 項、第
    193 條第1 項及第195 條第1 項等侵權行為損害賠償請求權
    ，請求被告應給付原告0000000 元，暨自本院調解庭調解翌
    日即95年1 月20日起至清償日止，按年息百分之5 計算之利
    息，為無理由，應予駁回。
六、原告之訴既經駁回，其關於假執行之聲請，即失所依附，爰
    併予駁回。
七、本件事證已臻明確，兩造其餘攻擊防禦方法或舉證，無礙本
    件判決結果之判斷，爰不逐一論敘，附此敘明。
八、結論：原告之訴為無理由，依民事訴訟法第78條，判決如主
    文。
中　　華　　民　　國　　96　　年　　9 　　月　　28　　日
                      民事第六庭法　官　李昭彥
正本係照原本作成。
如不服本判決，應於送達後20日內，向本院提出上訴狀並表明上
訴理由，如於本判決宣示後送達前提起上訴者，應於判決送達後
10日內補提上訴理由書（須附繕本）。
中　　華　　民　　國　　96　　年　　9 　　月　　28　　日
                                書記官　余幼芳
